臺灣高等法院刑事判決　　　　　　　 100年度上易字第1201號
上　訴　人
即　被　告　黃宏欣
選任辯護人　楊華興律師
上列上訴人因過失傷害案件，不服臺灣臺北地方法院99年度易字
第2323號，中華民國100年4月21日第一審判決（聲請案號：臺灣
臺北地方法院檢察署99年度偵字第16826號），提起上訴，本院
判決如下：
    主  文
原判決撤銷。
黃宏欣過失傷害人，處有期徒刑參月，如易科罰金，以新臺幣壹
仟元折算壹日。
    事    實
一、黃宏欣於民國99年5 月18日20時許，在臺北縣新店市○○路
    之安康中學體育館內，與呂湘婷、趙士威、陳延源練習雙打
    式羽毛球，分別由黃宏欣、呂湘婷同組與趙士威、陳延源同
    組搭檔對打，黃宏欣與呂湘婷同組搭檔練習雙打式羽毛球，
    本應注意敵方對手（趙士威、陳延源）及友方隊友（呂湘婷
    ）走位情形，隨時注意前方狀況，於揮拍及跑位時應注意安
    全，以避免揮拍傷及他人，而依當時情形，其身處該半場之
    後排位置，視線較為寬廣，又無不能注意之情事，於呂湘婷
    調小球至對場，對場趙士威將球打高回擊回來，黃宏欣為了
    接球，趨往左側欲以反拍擊球時，未注意到左前方之同場同
    組隊友呂湘婷，欲往後退接球，貿然揮拍可能擊中呂湘婷身
    體，呂湘婷亦可預見黃宏欣會趨往左前救球，卻未採取適當
    之閃避措施，致黃宏欣以羽毛球反拍擊中欲往後退接球、轉
    頭過來呂湘婷之右眼，致呂湘婷受有右眼外傷性前房及玻璃
    體出血、右眼角糜爛之傷害（右眼視力矯正後為0.7)。
二、案經呂湘婷訴由新北市政府警察局（改制前為臺北縣政府警
    察局）新店分局報告臺灣臺北地方法院檢察署檢察官偵查後
    聲請簡易判決處刑。
    理    由
壹、程序部分：
一、按被告以外之人於審判外之言詞或書面陳述，除法律有規定
    者外，不得作為證據，刑事訴訟法第159條第1項定有明文。
    又被告以外之人於審判外之陳述，雖不符前四條之規定，而
    經當事人於審判程序同意作為證據，法院審酌該言詞陳述或
    書面陳述作成時之情況，認為適當者，亦得為證據。當事人
    、代理人或辯護人於法院調查證據時，知有第 159 條第1
    項不得為證據之情形，而未於言詞辯論終結前聲明異議者，
    視為有前項之同意，同法第159條之5亦有明文。本件，被害
    人呂湘婷於警詢、偵查中之指述，對被告而言，固屬被告以
    外之人於審判外之言詞陳述，被告及其辯護人於原審及本院
    審理中均不爭執其供述之證據能力，自得作為證據。
二、又除顯有不可信之情況外，公務員職務上製作之紀錄文書、
    證明文書、從事業務之人於業務上或通常業務過程所須製作
    之紀錄文書、證明文書，得為證據，刑事訴訟法第159條之4
    第1款、第2款分別亦有明定。查卷附告訴人呂湘婷國立臺灣
    大學醫學院附設醫院〈下稱臺大醫院〉診斷證明書、病歷，
    國防醫學院三軍總醫院〈下稱三軍總醫院〉、景馨眼科診所
    、王新亞眼科診所之病歷、行政院衛生署中央健康保險局保
    險對象門診就醫紀錄明細表等文書，均係負責診斷傷勢、照
    顧之醫護人員，中央健康保險局負責該業務之公務員，依其
    所見聞、職務上獲悉而為之紀錄文書，核其本質，雖係被告
    以外之人於審判外之書面陳述，惟因係從事業務之醫師、護
    士於醫療業務、中央健康保險局從事公務所製作之紀錄文書
    ，且無顯不可信之情況，揆諸前揭規定，得為證據。
貳、實體部分：
一、訊據上訴人即被告雖就上揭時地，其與告訴人、友人趙士威
    、陳延源練習雙打式羽毛球，期間有揮拍擊中呂湘婷右眼之
    事實坦承不諱，惟矢口否認有何過失傷害犯行，辯稱：我沒
    有趨前，我只是往左橫，且背對告訴人，眼睛看著球，所以
    我沒有看到告訴人，我沒有過失云云。被告辯護人則辯以：
    案發時羽球的落點，這球必定是由被告來回擊，被告主觀上
    無法預見告訴人會執意後退接球，且在短短一、二秒的移位
    、轉身回擊時，被告緊盯羽球，用反手拍背對著告訴人，視
    角上無法也來不及用眼睛餘光注意到告訴人，客觀上亦無預
    見可能性云云。
二、經查：
  (一)、告訴人呂湘婷於原審審理時以證人身分具結證稱：當天我
      與被告是第一次搭配打雙打羽毛球，當時是隨機搭派的，
      看場上誰有空、誰想要打球就上去打，被告當時站在我的
      右後方，我則站在球場的左前方，我以吊小球方式打球過
      去對場，對場的人要把球打過來，時間差不多1、2秒，我
      眼睛看著球，頭部往右後方看，往後差不多2步要以正手
      拍去接球，我眼睛有瞥一下，被告在我右後方4、5步遠的
      地方，我眼睛餘光有看到被告也往左側邊跑過來我的後方
      ，我直覺被告也會來救球，但是應該沒有跑那麼快，後來
      我要閃被告，收手的時候，往右後方轉身時，就被被告以
      反手拍揮打擊中我的右眼。根據我的經驗，當時對場將球
      回擊過來應該是由我來接比較妥當，因為我有瞥到被告在
      我右後方，球的落點離我比較近，應該由我來接球等語（
      見原審卷第187至191頁）。
  (二)、證人趙士威即當日與被告、告訴人打雙打式羽毛球身處對
      場之友人結稱：當時我站在對面的場，對於被告與告訴人
      跑位的位置都很清楚，當時告訴人站在對場前排位置，是
      發小球打過來我們這邊，我是接這顆球的人，我把球打到
      對場的後方，這個球不是很快，但是夠高，形成告訴人要
      往後退、被告要往左跑才能接到的球，這個球離告訴人3
      、4步，而後退的步伐會比較小步，所以這個球除非告訴
      人退得夠快、跳得夠高才接得到，被告離這顆球的落點也
      是3、4步遠，告訴人當時可能看沒有辦法接，應該有往左
      邊回頭的動作，所以被告以反拍揮擊打到告訴人。告訴人
      往後退的行為，當然沒有違反我們打羽毛球之經驗，但是
      有沒有辦法打到球，則是技術的問題，被告趨前打球也沒
      有違反經驗法則，告訴人當時在往後退的時候，右手有高
      舉球拍，但是要打的時候，因為打不到，所以又放下來，
      這時被告趨前，告訴人有回頭的動作，所以被告打到告訴
      人，我認為當時的球應該是由後排的被告來打比較適當。
      打球的時候兩個人應該要有默契，但是被告、告訴人球齡
      不深，對於球的處理不是很細膩，都會去搶回擊的球，就
      是因為兩個人去打這顆球才會造成本案。至於被告有沒有
      能力去注意告訴人的位置，我沒有辦法判斷，要看被告個
      人，當時被告眼睛注意球，很靠近的時候才注意到告訴人
      ，而打球應該要以餘光注意隊友的狀況，但是球齡跟經驗
      會影響，可能無法注意其他部分。依打球的默契，不打這
      顆球就不應該回頭，告訴人如果蹲下，應該是沒事，但是
      因為告訴人回頭，被告是反拍的情況下打過來，就會被被
      告打到等語（見原審卷第191頁背面至195頁）、證人陳延
      源即當日與被告、告訴人打雙打式羽毛球身處對場之友人
      結證：當天趙士威把球打過去時，被告是要以反手拍回擊
      ，告訴人後退打球，被告打到告訴人，當時我們是在打友
      誼賽，打過去的球當然是要打他們2個都不好處理的地方
      ，這個球他們2個人都可以去打，但是2個人都不好處理，
      我們打球都是打在模糊的地帶讓對場的人不好處理，我們
      才可以得分，而他們是第1次搭檔，沒有默契，所以處理
      得不好，我沒有辦法判斷當時球的落點位置，我只能記得
      方向是在蠻角落的地方，至於確切會落在哪裡，我不知道
      ，不過他們兩個距離球落地的角落，應該距離差不多等語
      （見原審卷第195至191頁）。
  (三)、再衡酌前揭證人於作證時均以球場平面圖一紙為據，證稱
      當時球、被告、告訴人所在位置（見原審卷第12頁），告
      訴人所稱當時自己、被告所站位置（即該圖上以圓形圖示
      所示）、球之落點位置（即該圖以三角形圖示所示），與
      證人趙士威、陳延源證稱提及各該位置，均有出入（證人
      趙士威所稱被告、告訴人所站位置係以星形圖示表示；證
      人陳延源所稱被告、告訴人所站位置係以原形實心圖示表
      示），故其等證言恐因當天自身所站位置致有視差差距，
      或因時間經過而有記憶模糊情形，是被告、告訴人當日在
      球場上所站之確切位置，難由上揭證人、該平面圖所示情
      形得悉。依前揭證人證述情節，可資確認者為告訴人、被
      告當時所站之方位、方向，告訴人應係站在該半面球場靠
      近左發球區前排位置，被告身處右發球區後排位置，至為
      明確。而由前揭證述情節，可知對場之證人趙士威發過來
      球之落點位置，距離被告、告訴人相當，對被告、告訴人
      而言，均屬難以處理之球，告訴人須往後退始接得到球，
      被告則須由右發球區趨前至左發球區始接得到球，無法遽
      認此球必然應由被告或告訴人為處理，始稱正確。本案被
      告與告訴人為同處一個羽毛球場半場之隊友，除應注意對
      場敵隊對手情形，羽毛球之位置，尚應隨時注意自身半場
      上隊友之狀況，倘遇到回擊之球係屬於自身隊友、自己均
      難以處理之球，理應眼觀四面、或以餘光注意隊友走位情
      形，判斷該球究由隊友處理，或由自己處理，可避免場上
      推擠揮擊傷害，再審酌羽毛球之半場場地並非寬廣至眼睛
      餘光無法掃射注意之處所，被告與告訴人既同時身處該同
      一半場搭檔打球，告訴人稱伊站於前排打球、往後接球之
      際，猶仍以眼睛餘光得悉被告趨前情形，被告身處後排，
      眼睛餘光對於身前之事物（即身處被告左前方之告訴人）
      理應更寬廣、清楚，且既係搭檔打球，自須密切注意夥伴
      之動態，依回擊球可能落點，判斷由何人救球為宜，所辯
      其於趨左往前接球時未看到告訴人有往後接球等節，諉難
      採信，被告應注意卻疏未注意此節，執反拍擊球而傷及告
      訴人，應有過失甚明，被告與辯護人所稱無過失云云，並
      非可採。至告訴人係站於被告之左前方，自承有以眼睛餘
      光有看到被告也往左側邊跑過來我的後方，自可預見被告
      已往左側跑過來，目的自在回擊來球，二人可能近距離接
      觸，且告訴人已收手，依打球默契，本不該回頭，且既有
      意讓被告打該球，自應注意避免自己被被告球拍擊中，採
      取蹲下或向前之姿勢，告訴人卻站著回頭，致為被告球拍
      擊中，自與有過失。
  (四)、此外，告訴人因被告揮拍擊中行為，致受有右眼外傷性前
      房及玻璃體出血、右眼角糜爛之傷害（右眼視力矯正後為
      0.7 ），亦有臺大醫院99年5 月19日診字第0990597340號
      、99年5 月29日診字第0990501086號診斷證明書、臺大醫
      院病歷、三軍總醫院病歷各1 份存卷可考（見偵卷第11、
      12頁、本院卷第69至134 、136 至140 頁），可信為真實
      。至辯護人辯稱告訴人先前恐有其他眼疾始致本案如此傷
      害，及告訴人受傷之際，戴有硬式隱形眼鏡，遭受揮擊後
      隱形眼鏡破裂造成角膜受傷，攸關本案因果關係之認定云
      云，然查，告訴人於93至98年間至王新亞眼科、三軍總醫
      院、景馨眼科診所所為就醫診治行為，僅為右下眼瞼麥粒
      腫疼痛、慢性結膜炎、眼睛疼痛情形，有王新亞眼科診療
      記錄、三軍總醫院門診病歷、景馨眼科診所病歷表各1 份
      在卷可考（見原審卷第177、179至182、173頁之2），此
      等情形均與本案所受之玻璃體出血等傷害有別，自無法因
      先前就醫行為遽認本案所受傷害為先前故疾所致，與先前
      就診情形有何關聯。而告訴人彼時戴著硬式隱形眼鏡遭羽
      毛球拍揮擊致傷，雖可能因鏡片破裂造成角膜（上皮）刮
      傷，然此刮傷一般僅為角膜表面受損，很少導致嚴重視力
      受損，故此種眼球內部（如眼內出血）情形，理論上不因
      配戴硬式隱形眼鏡所致，亦有臺大醫院100年3月7日校附
      醫秘字第1000001270號函覆意見可資參照（見原審卷第18
      4頁）。是以，本案告訴人所受之右眼外傷性前房及玻璃
      體出血、右眼角糜爛，致視力嚴重減損，右眼矯正視力始
      恢復為0.7之傷害，應係遭受被告揮擊行為所致甚明，被
      告辯護人前揭辯詞，均屬推測，缺乏實證相佐，無從採信
      。故本案告訴人所受傷害，為被告傷害行為所致，期間存
      有相當因果關係，相當明確，可資認定。
  (五)、至被告之辯護人於原審辯稱：本案為運動傷害，為社會上
      可容許風險，告訴人於同意參加之際，應視為得被害人承
      諾之傷害行為，有阻卻違法事由，不具可歸責性云云。又
      所謂信賴原則，係指任一參與運動之人並無必須預見其他
      參與者違規或不安全行為，以防止事故發生之注意義務；
      如信賴他人因規則將為一定行為，而採取相對應之適當措
      置時，即可認已盡其注意義務云云。惟按客觀歸責理論所
      謂「容許風險之行為」，屬客觀不法的要素，以客觀上行
      為的利益及風險的衡量為判斷依據，於客觀上已經出現利
      益侵害的情況下，該行為追求的利益已經無法衡平客觀上
      百分之百的風險。且行為人於有充分餘裕得以迴避事故之
      發生者，既尚能在於己無損之情況下，採取適當舉措以避
      免損害他人之生命、身體及其他財產利益，基於社會相當
      性之考量，即有防免事故發生之注意義務。而一般社會上
      從事競技、運動之人，確實可能因運動者本身、其他從事
      運動之人、場地等因素，伴隨程度不一之危險存在，而在
      合理之範圍內，應係從事該項運動所應容忍、承擔之風險
      。經查，本案被告、告訴人進行雙打式羽毛球，彼時告訴
      人站於前排；被告站於後排，傷害發生之時，係因告訴人
      認為對場打過來球之落點位置離己較近，因而手執球拍，
      眼睛注視球、後退，後來為了閃躲被告，於收手時往右後
      方轉身，此轉身動作增加了遭受被告以反手拍揮擊告訴人
      右眼之風險，然並無告訴人侵入被告防守領域情形，無法
      稱告訴人有何違反運動規則情形，況被告身處後排，眼睛
      所目擊視線顯較前排之告訴人寬廣，更有能力於揮拍前注
      意隊友情形，有充分餘裕得採取措施迴避傷害發生，自有
      防免事故發生之注意義務。而一般人參與羽毛球雙打運動
      ，可以預見之運動傷害應係運動扭傷、拉傷，或是遭受羽
      球撞擊之撞傷等傷害，屬皮肉外傷居多，應無法想像參加
      此項運動，將遭同半場隊友以羽毛球拍用力反擊揮擊致眼
      睛內部玻璃體變形、出血傷害情形之可能，是無法遽認告
      訴人於賽前已認識該運動可能導致眼睛內部玻璃體出血之
      危險性，而謂告訴人有同意或承諾此行為對身體所產生之
      危害，故本案與前揭容許風險、信賴原則有別，亦無得被
      害人承諾，被告之傷害行為仍具有違法性、可歸責性，被
      告辯護人前揭辯解，顯有誤解，洵非可採。
  (六)、綜上各節，被告、辯護人前開辯詞，均不足採信，本件事
      證明確，被告所為過失傷害之犯行，可堪認定，應依法論
      科。至辯護人於本院再聲請傳喚證人趙士威、陳延源到庭
      作證，欲證明被告當時係以反手拍擊球，不可能看到告訴
      人云云，惟上開二證人已於原審到庭作證，並述及被告係
      以反手拍擊球之情形，且被告於向左橫步時即應注意告訴
      人後退救球，二人近身接觸，揮拍可能造成誤擊之情形，
      並非以反手拍擊球之際，始有注意義務，是上開聲請，核
      無必要，附此敘明。
三、核被告所為，係犯刑法第284 條第1 項過失傷害罪。
四、原審據以論罪科刑，固非無見，惟刑罰之量定，旨在實現刑
    罰權之分配的正義，故法院對科刑判決之被告量刑，應符合
    罪責相當原則，使罰當其罪，以契合人民之法律感情(最高
    法院95年台上字第1779號判決參照)。本件，被告與告訴人
    同處一個羽毛球半場，搭檔進行雙打式羽毛球，被告係因奮
    力救球而疏於注意可能之風險，始以球拍觸及告訴人眼球，
    告訴人亦未採適當之安全措施，而與有過失。又本件涉及運
    動傷害，是否為「容許風險之行為」，而有不可歸責之問題
    ，被告執此否認犯行，不能遽認不具悔意，犯後態度不佳，
    此觀被告於本院審理時仍願以新臺幣40萬元與告訴人和解，
    而為告訴人拒絕可知，原審以此量處被告接近法定最高刑度
    ，自有違罪責相當原則，而有未洽。被告上訴，仍執陳詞否
    認有過失犯行，固無理由，惟原判決既有上開不當，仍無可
    維持，應由本院將原判決撤銷改判。爰審酌被告違反注意義
    務之程度尚輕，告訴人所受傷害情形非輕，造成日常生活相
    當不便，其後將衍生相關手術，惟審酌被告並無前科紀錄，
    有本院被告前案紀錄表1份在卷可考，及被告為大學畢業，
    現從事教職，家庭狀況小康之智識程度、生活狀況，被告迄
    未與告訴人達成和解等一切情狀，量處如主文第二項所示之
    刑，並諭知易科罰金之折算標準。
據上論斷，應依刑事訴訟法第369條第1項前段、第364條、第299
條第1項前段，刑法284條第1項、第41條第1項前段、刑法施行法
第1條之1第1項、第2項前段，判決如主文。
本案經檢察官林秀濤到庭執行職務。
中    華    民    國   100    年    8     月    3    日
            刑事第十七庭  審判長法  官  王炳梁
                                法  官  黃雅芬
                                法  官  陳世宗
以上正本證明與原本無異。
不得上訴。
                                書記官  李佳穎
中    華    民    國   100    年    8     月    3    日
法條：刑法284條第1項
（過失傷害罪）
因過失傷害人者，處 6 月以下有期徒刑、拘役或 5 百元以下罰
金，致重傷者，處 1 年以下有期徒刑、拘役或 5 百元以下罰金
。
從事業務之人，因業務上之過失傷害人者，處 1 年以下有期徒
刑、拘役或 1 千元以下罰金，致重傷者，處 3 年以下有期徒刑
、拘役或 2 千元以下罰金。